【裁判字號】    99,消債抗,8
【裁判日期】    990430
【裁判案由】    聲請更生程序
【裁判全文】
臺灣高雄地方法院民事裁定             99年度消債抗字第8號
抗  告  人  甲○○
上列抗告人因聲請更生程序事件，對於民國98年12月7 日本院98
年度消債更字第1194號裁定提起抗告，本院裁定如下：
    主  文
抗告駁回。
抗告程序費用新臺幣壹仟元由抗告人負擔。
    理  由
一、抗告意旨略以：（一）抗告人僅擔任廣豐彩券行之名義負責
    人，因兄長於大陸工作，無法提供實際經營者為何人，縱因
    無相關證據無可採信，惟廣豐彩券行於96年即已停業，而抗
    告人自97年2 月起未依約繳款係因當時自鴻鑫金屬科技股份
    有限公司離職，在無收入之情況下毀諾實屬不可歸責。（二
    ）抗告人雖已離婚，惟仍須負擔兩名子女之扶養費用，故以
    抗告人每月收入18,000元，扣除必要生活費用9,829 元及子
    女之扶養費後僅餘3 、4 仟元，原審認抗告人每月尚餘11,4
    91元，顯與事實不符，爰依法提起本件抗告，請求將原裁定
    廢棄，並准予更生之聲請。
二、按「債務人不能清償債務或有不能清償之虞者，得依本條例
    所定更生程序，清理其債務」；「債務人無擔保或無優先權
    之債務總額未逾新台幣1,200 萬元者，於法院裁定開始清算
    程序或宣告破產前，得向法院聲請更生。」；「債務人與金
    融機構協商成立者，不得聲請更生或清算。但因不可歸責於
    己之事由，致履行顯有重大困難者，不在此限。」、「本條
    例施行前，債務人依金融主管機關協調成立之中華民國銀行
    公會會員，辦理消費金融案件無擔保債務協商機制與金融機
    構成立之協商，準用前項之規定。」，消費者債務清理條例
    第3 條、第42條第1 項、第151 條第5 項、第6 項分別定有
    明文。而所謂「不可歸責於己之事由」，係指客觀上聲請人
    之支出增多，或收入、收益減少，非其成立協商時所能預期
    之情形，例如僱佣之公司倒閉、被裁員、因病無法工作等非
    自願性失業致無收入；減薪、降級、調職致收入減少；結婚
    、生子或家屬患病等致支出增加；物價工資上漲而成本增加
    、業積減少、不景氣生意慘淡等致收益減少等之情形屬之。
    依上之條文規定可知，債務人與金融機構協商成立債務清償
    方案後，即應由債務人按其條件履行，只有在事後發生情事
    變更，在清償期間有上開所述收入或收益減少等事由，致該
    方案履行困難甚或履行不能，因不可歸責於己，始能例外准
    許債務人聲請更生或清算，以避免債務人任意毀諾已成立之
    協商，濫用更生或清算之裁判上債務清理程序。且於衡量債
    務人或其受扶養人之生活費用時，亦應兼顧債權人利益，僅
    得核准較為基本之需求，對超過基本需求之主張，應不予准
    許。
三、抗告人主張其積欠國泰世華銀行等銀行704,613 元債務，因
    無法清償債務，於95年9 月間，依中華民國銀行公會會員辦
    理消費金融案件無擔保債務協商機制，與最大債權銀行達成
    以分120 期、利率5 ％，每月償還7,633 元予各債權人之協
    議，抗告人依約分期清償12期，嗣於97年1 月毀諾，有抗告
    人之財團法人金融聯合徵信中心當事人查詢個人資料（信用
    報告）回覆書、協議書、無擔保債務還款計劃、債權人清冊
    、國泰世華銀行民事陳報狀等在卷可稽（原審卷第9-11、11
    3-118 、40-41 、14-15 、57-60 頁），堪認屬實。故本件
    所應審酌者為抗告人於協商後是否有不可歸責於己之事由，
    致履行顯有重大困難之情形。
四、經查：
（一）抗告人原為廣豐彩券行之負責人，該彩券行93至97年度營
      業額分別為1,506,009 元、2,078,788 元、2,869,031 元
      、62 9,328元、365,416 元，以此計算其每月營業額分別
      為125, 501元、173,232 元、239,086 元、52,444元、30
      ,451元，有查定課徵核定資料查詢畫面附卷可參（原審卷
      第144-146 頁），並未逾營業額平均每月20萬元之限制，
      且該彩券行已於97年8 月登記歇業，有桃園縣政府府商登
      字第09705173 77 號函可稽（原審卷第111 頁），是抗告
      人符合消債條例第2 條第1 、2 項從事小規模營業活動自
      然人之消費者規定，先予敘明。
（二）抗告人原任職於鴻鑫金屬科技有限公司（下稱鴻鑫公司）
      ，其95、96年之年度總所得分別為484,903 元、248, 332
      元，依此計算，其於上開二年度之每月平均收入為40,409
      元、20 ,694 元，有抗告人提出之95、96年度綜合所得稅
      各類所得資料清單可稽（原審卷第28-29 頁）；而抗告人
      於96年12月自鴻鑫公司離職後即擔任褓母工作，每月收入
      18,000元，業據其提出民事陳明狀、收入切結書為證（原
      審卷第169 、80頁），堪信為真。以此情形，抗告人於97
      年1 月毀諾時，收入固然有所減少，然而，更換工作之實
      際原因為何，是否有不可歸責於抗告人之事由，仍有待進
      一步探究。抗告人雖陳稱係因鴻鑫公司業務減縮，告知員
      工將降薪，抗告人本身亦因身體狀況不佳，無法搬重物而
      離職云云，惟並未提出相關證據資料，其是否為非自願性
      離職而導致清償資力發生重大影響，即有可議。
（三）就抗告人本人之必要生活支出部份，抗告人並未提出全部
      憑證以資證明，無從審酌是否均屬必要之費用，此部份因
      消費者債務清理條例之立法目的，係為使不幸陷入經濟困
      境之人得以清理債務、重建生活，並在清理過程中能保有
      符合人性尊嚴之最低基本生活，而非維持債務人過去慣常
      之寬逸生活，是於評估履行原協商方案是否有不能清償或
      履行原協商方案是否顯有重大困難時，並非由抗告人任意
      主張其基本生活費用之數額，否則將造成揮霍無度以致清
      償能力降低，反而易使更生程序無從進行，而抗告人住居
      於高雄縣，因此本院認應以內政部所公告之96年度臺灣省
      低收入戶最低生活費用每人每月為9,509 元計算，始為合
      理；又此金額之計算內容已包括水電費、勞健保、稅捐、
      房租、交通等費用在內，除特殊情形外，抗告人如逾此範
      圍所主張之項目及金額即難認必要。
（四）就抗告人主張支出二名未成年子女扶養費部份：
      按，受扶養權利者，以不能維持生活，而無謀生能力者為
      限、第1117條第1 項定有明文。次按，父母對於未成年子
      女，有保護及教養之權利義務；負扶養義務者有數人時，
      以直系血親卑親屬為履行義務之第一順序之人，同係直系
      尊親屬或直系卑親屬者，以親等近者為先；負扶養義務者
      有數人，而其親等同一時，應各依其經濟能力，分擔義務
      ；對於未成年子女之扶養義務，並不因夫妻離婚而受影響
      ，民法第1084條第2 項、第1115條第1 項第1 款、第2 項
      、第3 項、第1116 條 之2 定有明文。抗告人主張需支出
      未成年子女陸柏廷、陸靖友之扶養費用，已提出戶籍謄本
      、稅務電子閘門財產所得調件明細表為證（原審卷第135-
      136 、162-165 頁），足以採信；而依上開說明，其每月
      扶養費用亦應以9,509 元計算，始屬合理。又抗告人已與
      前配偶陸國安離婚，並由陸國安任該二名未成年子女之監
      護權人，業經抗告人陳報在卷，並提出離婚協議書附卷可
      憑（原審卷第81頁），依上開規定，抗告人固不因此免除
      扶養義務，惟抗告人前已自承每次探望子女時，會給予生
      活費，每年約9,000 元，並表示聲請狀誤載為每月9,000
      元，請予以更正等語（原審卷第76頁），再觀諸陸國安之
      稅務電子閘門財產所得調件明細表所示（原審院第123-12
      6 頁），其96年、97年度之總所得分別為668,42 2元、64
      7,865 元，依此計算，平均每月所得分別為55,702元、53
      ,989元，且其名下另有5 筆不動產、2 筆汽車，依公告現
      值計算達1,730,332 元，資力較抗告高出多倍，足認上開
      2 名未成年子女之扶養費事實上均是由陸國安支出，抗告
      人自承其只有於每次探望子女時會給予生活費，每年約9,
      000 元等語，核與事實相符，則依此計算，抗告人實際支
      出之扶養費應以每月750 元計（計算式＝9,000 ÷12）。
（五）抗告人名下僅有汽車、投資各一筆，價值不高，有抗告人
      之財產歸屬資料在卷可稽（原審卷第78頁）。則以抗告人
      之平均每月收入為18,000元，於扣除96年度之最低生活費
      用9,509 元、二名未成年子女之扶養費用750 元後，約餘
      7,741 元，仍足以支付上開協商金額7,633 元，且債務人
      為了償還債務，必須經歷履行期間較不寬裕之經濟生活，
      然此乃債務人於負擔債務時即得預見，是依誠實及信用之
      原則，債務人於有履行可能性時，仍應誠實勤勉地履行債
      務。準此，抗告人既未提出其他具體證據證明有何不可歸
      責於己，致履行協商顯有重大困難之情事存在，尚難認有
      何不可歸責於己致履行有重大困難之情形。
五、綜上所述，抗告人主張其因不可歸責於己之事由，致履行協
    商成立之還款協議，顯有重大困難，即不足採，其本件更生
    之聲請，核與上開法條之規定不符，自應駁回其聲請。原審
    因而裁定駁回抗告人之聲請，並無違誤。抗告意旨指摘原裁
    定不當，求予廢棄另為裁定，為無理由，應予駁回。
六、據上論結，本件抗告為無理由，依消費者債務清理條例第15
    1 條，民事訴訟法第495 條之1 第1 項、第449 條第1 項、
    第95條、第78條，裁定如主文。
中    華    民    國    99    年    4     月    30    日
                  民事第四庭  審判長法  官  黃宏欽
                                    法  官  楊淑儀
                                    法  官  郭文通
上為正本係照原本作成。
本件不得再抗告。
中    華    民    國    99    年    4     月    30    日
                                    書記官  黃琬婷

司法院資訊處製作；財團法人民間司法改革基金會備份。
